【裁判字號】    90,訴,195
【裁判日期】    900831
【裁判案由】    確認所有權存在
【裁判全文】
臺灣基隆地方法院民事判決  九十年度訴字第一九五號
    原      告  甲○○
    被      告  乙○○
右當事人間確認所有權存在事件，本院判決如左：
    主    文
確認原告就車號Ｃ五─四一五二號（引擎號碼ＶＱ00000000號；變造前車號
為ＺＡ─０八四五、引擎號碼ＶＱ00000000號）自小客車之所有權存在。
訴訟費用由被告負擔。
    事    實
甲、原告方面：
一、聲明：如主文所示。
二、陳述：
  (一)緣民國八十八年八月四日原告之鄰居林志明陪同第三人林世立及林良國至原告
      所經營之光華汽車商行（設雲林縣麥寮鄉霄仁厝四七之二一號）向原告聲稱車
      號Ｃ五─四一五二號，西元一九九九年份日產自小客車（以下簡稱系爭汽車）
      為第三人林良國所有，第三人林世立及林志明皆稱曾駕駛過一陣子，車子性能
      不錯，因林良國用錢孔急，急欲出賣變現，欲出賣予原告，原告因見係鄰居林
      志明所介紹，且核對第三人林良國之身分證件及行車執照確實無誤後，乃同意
      購買，於同日以總價金新台幣陸拾貳萬元達成交易，並簽下汽車買賣合約書後
      原告復於同月五日將系爭車轉手出賣予第三人周文固，並接受周某指示將系爭
      汽車過戶予第三人陳月滿。惟同年十月間原告忽然接到高雄市鳳山分局刑事組
      第三小組的通知，要求原告到案說明，嗣後並以收受贓物罪嫌移送高雄地方法
      院檢察署偵辦，幸高雄地方法院檢察署明察，於九十年五月一日以八十八年度
      偵字第二九一七四號不起訴書對原告為不起訴處分。
  (二)依前揭不起訴處分書記載可知，系爭汽車原為被告於八十八年五月廿五日向高
      雄市○○路達豫汽車公司辦妥分期付款方式之購車手續，並自該公司取得系爭
      汽車（車牌原為ＺＡ─０八四五號、引擎號碼為ＶＱ00000000號），
      惟旋即遭第三人游國雄以向銀行辦理貸款手續為由騙取相關資料及系爭汽車，
      夥同第三人吳家銘擅將引擎號碼變造為ＶＱ00000000號，並偽造變造
      後引擎號碼之出廠證明文件，責由第三人吳家銘持向雲林縣監理站重新申領Ｃ
      五─四一五二號車牌及行車執照，復於八十八年七月三日透過綽號「欽仔」之
      男子，在雲林縣麥寮鄉太平洋海釣場以六十萬元代價售予第三人林世立。嗣第
      三人林世立因向第三人林良國調借二十萬元遂將系爭汽車過戶林良國名下，
      而於同年八月四日轉賣予原告。後原告始又轉賣予第三人周文固，第三人周文
      固再於同年八月六日以六十七萬五千元轉賣予在彰化縣溪湖鄉經營僑輪汽車商
      行之第三人黃文來，不久為第三人張順發以七十二萬五千元買得，惟同年九月
      九日即於第三人張順發台中縣龍井鄉自宅為警查扣系爭汽車。
  (三)系爭汽車因來路不明，八十九年四月十七日第三人張順發乃與第三人黃文來達
      成協議，黃文來退還張順發七十萬元，合意解除雙方之買賣行為及物權移轉行
      為，並立下汽車買賣合約書以為憑據。八十九年五月十五日第三人周文固復與
      第三人黃文來達成協議，周文固退還黃文來六十七萬五千元，合意解除雙方之
      買賣行為及物權移轉行為，並亦立下汽車買賣合約書。同年五月十七日周文固
      前來原告處，與原告協商並達成解除原先雙方就系爭汽車所為之買賣契約及所
      有權移轉行為，亦立下汽車買賣合約書。原告欲再找尋第三人林良國要求退還
      系爭汽車價款及解除合約時，第三人林良國卻避不見面。
  (四)按動產之受讓人占有動產，而受關於占有規定之保護者，縱讓與人無移轉所有
      權之權利，受讓人仍取得其所有權，以動產所有權或其他物權之移轉或設定為
      目的，而善意受讓該動產之占有者，縱其讓與人無讓與之權利，其占有仍受法
      律之保護，民法第八百零一條及第九百四十八條分明定有明文。本件第三人林
      良國因善意受讓而取得系爭汽車之所有權，其再將系爭汽車出賣交付予原告，
      原告自為系爭汽車之所有權人。退萬步言之，倘第三人林良國非善意受讓系爭
      汽車，然原告自第三人林良國處買受系爭汽車，亦屬善意取得，當受民法第八
      百零一條及第九百四十八條關於善意受讓取得所有權規定之保護，為系爭汽車
      之所有權人。至於自原告以下就系爭汽車所為之買賣行為及所有權移轉行為，
      業經各該當事人合意解除買賣契約及所有權移轉行為，自不影響目前原告為系
      爭汽車所有權人之地位，並敘明之。
  (五)系爭汽車所有權之歸屬因兩造間發生爭執，法律關係陷於不明之狀態，有訴請
      法院判決以除去該不明狀態之必要，故有訴之利益。原告為系爭汽車之所有權
      人，被告復未依民法第九百四十九條規定於自被盜或遺失之二年以內，請求占
      有人回復其物，徒不願原告向高雄地方法院檢察署領回遭扣留之系爭汽車，衍
      生爭執，爰提起本件確認之訴。
三、證據：提出汽車買賣合約書六件、不起訴處分書影本為證。
乙、被告方面：
    被告未於言詞辯論期日到場，亦未提出準備書狀作何聲明或陳述。
    理    由
一、本件被告未於言詞辯論期日到場，核無民事訴訟法第三百八十六條各款所列情形
    ，爰依原告之聲請，由其一造辯論而為判決。
二、原告起訴主張；於八十八年八月四日第三人林世立及林良國至原告所經營之光華
    汽車商行向原告聲稱車號Ｃ五─四一五二號日產自小客車為第三人林良國所有，
    因其急欲出賣變現，欲出賣予原告，原告核對第三人林良國之身分證件及行車執
    照確實無誤後乃同意購買，復於同月五日將系爭車轉手出賣予第三人周文固，並
    接受周某指示將系爭汽車過戶予第三人陳月滿。惟同年十月間原告忽然被以收受
    贓物罪嫌移送高雄地方法院檢察署偵辦，於九十年五月一日以八十八年度偵字第
    二九一七四號不起訴書對原告為不起訴處分，系爭汽車因來路不明，經歷次車主
    逐次分別解除買賣行為及物權移轉行為，嗣原告欲再找尋第三人林良國要求退還
    系爭汽車價款及解除合約時，第三人林良國卻避不見面，致使系爭汽車所有權之
    歸屬兩造間發生爭執之事實，已據其提出與所述相符之汽車買賣合約書六件、不
    起訴處分書影本為證，經核，上開台灣高雄地方法院檢察署檢察官八十八年度偵
    字第二九一七四號不起訴處分書認為「系爭汽車原為被告於八十八年五月廿五日
    向高雄市○○路達豫汽車公司辦妥分期付款方式之購車手續，並自該公司取得系
    爭汽車（車牌原為ＺＡ─０八四五號、引擎號碼為ＶＱ00000000號），
    惟旋即遭第三人游國雄以向銀行辦理貸款手續為由騙取相關資料及系爭汽車，夥
    同第三人吳家銘擅將引擎號碼變造為ＶＱ00000000號，並偽造變造後引
    擎號碼之出廠證明文件，責由第三人吳家銘持向雲林縣監理站重新申領Ｃ五─四
    一五二號車牌及行車執照，復於八十八年七月三日透過綽號「欽仔」之男子，在
    雲林縣麥寮鄉太平洋海釣場以六十萬元代價售予第三人林世立。嗣第三人林世立
    因向第三人林良國調借二十萬元遂將系爭汽車過戶林良國名下，而於同年八月
    四日轉賣予原告。後原告始又轉賣予第三人周文固，第三人周文固再於同年八月
    六日以六十七萬五千元轉賣予在彰化縣溪湖鄉經營僑輪汽車商行之第三人黃文來
    ，不久為第三人張順發以七十二萬五千元買得，惟同年九月九日即於第三人張順
    發台中縣龍井鄉自宅為警查扣系爭汽車。」等事實，與原告主張取得系爭汽車之
    情節大致相符，然被告經合法通知未到庭陳述或以書狀為何聲明及陳述，自堪認
    原告前開主張為真實，可以採信。
三、按動產之受讓人占有動產，而受關於占有規定之保護者，縱讓與人無移轉所有權
    之權利，受讓人仍取得其所有權，以動產所有權或其他物權之移轉或設定為目的
    ，而善意受讓該動產之占有者，縱其讓與人無讓與之權利，其占有仍受法律之保
    護，民法第八百零一條及第九百四十八條分明定有明文。本件原告自第三人林良
    國處買受系爭汽車，應屬善意取得，自受民法第八百零一條及第九百四十八條關
    於善意受讓取得所有權規定之保護，為系爭汽車之所有權人，被告既未抗辯其已
    依民法第九百四十九條規定於自被盜或遺失之二年以內，請求占有人回復其物，
    則原告主張系爭汽車所有權之歸屬於兩造間發生爭執，法律關係陷於不明之狀態
    ，據以提起本件誰認之訴，即無不合，應予准許。
據上論結：原告之訴為有理由，依民事訴訟法第三百八十五條第一項前段、第七十八
條，判決如主文。
中      華      民      國    九十      年      八      月    三十一    日
~B臺灣基隆地方法院民事庭
~B    法      官  何怡穎
右為正本係照原本作成。
對於本判決如有不服，須於判決送達後二十日內，向本院提出上訴書狀，上訴於臺灣
高等法院，並按他造當事人之人數附具繕本。
中      華      民      國    九十      年      九      月      四      日
~B    法院書記官  陳錦進


司法院資訊處製作；財團法人民間司法改革基金會備份。
